臺灣高等法院民事判決　　　　　　　92年度重上更(一)字第42號
上　訴　人　丑○○
　　　　　　丁○○
　　　　　　乙○○
　　　　　　寅○○○
　　　　　　癸○○
　　　　　　庚○○
　　　　　　子○○
　　　　　　辛○○
　　　　　　丙○○
追加　原告　壬○○
　　　　　　己○○
　　　　　　戊○○
前列十二人共同
訴訟代理人　張質平律師
被　上訴人　甲○○
訴訟代理人　王年柿律師
上列當事人間所有權移轉登記事件，上訴人對於中華民國88年7
月8日臺灣桃園地方法院87年度重訴字第123號第一審判決提起上
訴，經最高法院第一次發回更審，本院於94年1月4日言詞辯論終
結，判決如下：
    主      文
原判決關於駁回上訴人丑○○、丙○○、丁○○、寅○○○、辛
○○、乙○○、癸○○、子○○、庚○○後開第二、三項之訴部
分，及該部分假執行之聲請，並訴訟費用之裁判廢棄。
被上訴人應將坐落桃園縣中壢市○○段中壢老小段第一００之六
九地號，地目建、面積六十六平方公尺，應有部分六十六分之五
十土地所有權移轉登記與丑○○、己○○、戊○○、丙○○、丁
○○、寅○○○、辛○○、乙○○、癸○○、子○○、壬○○、
庚○○共有。
被上訴人應給付丑○○、己○○、戊○○、丙○○、丁○○、寅
○○○、辛○○、乙○○、癸○○、子○○、壬○○、庚○○新
台幣貳佰伍拾陸萬陸仟壹佰陸拾肆元及自民國八十九年九月二十
七日起至清償日止，按年息百分之五計算之利息。
第一、二審（除確定部分外）訴訟費用及發回前第三審訴訟費用
，由被上訴人負擔。
本判決第二、三項部分，於丑○○、己○○、戊○○、丙○○、
丁○○、寅○○○、辛○○、乙○○、癸○○、子○○、壬○○
、庚○○以新台幣壹佰伍拾貳萬貳仟元為被上訴人預供擔保後得
假執行，但被上訴人以新台幣肆佰伍拾陸萬陸仟貳佰元為丑○○
、己○○、戊○○、丙○○、丁○○、寅○○○、辛○○、乙○
○、癸○○、子○○、壬○○、庚○○預供擔保，免為假執行。
    事實及理由
一、按訴之變更、追加，非經他造同意，不得為之。但該訴訟標
    的對於數人必須合一確定時，追加其原非當事人之人為當事
    人者，不在此限，民事訴訟法第四百四十六條第一項、第二
    百五十五條第一項第五款定有明文。本件買賣契約之買受人
    林煥榮於民國（下同）67年4月4日死亡，其繼承人為林錫廷
    、乙○○、癸○○、壬○○（於林煥榮死亡後之68年11月8
    日出養）、子○○、丙○○、丁○○、寅○○○、庚○○、
    辛○○；嗣林錫廷於77年5月17日死亡，其繼承人為丑○○
    、己○○、戊○○（己○○、戊○○於80年10月16日為上訴
    人丙○○收養），有繼承系統表、
    院前審卷第123、106至108、124至125頁，原審卷41至50頁
    ），其等就繼承取得之財產於分割前既屬公同共有關係，是
    訴請被上訴人履行買賣契約之法律關係，對林煥榮之全體繼
    承人必須合一確定，揆諸首揭說明，追加原非當事人之壬○
    ○、己○○、戊○○為上訴人，自屬正當，應予准許，合先
    明。
二、本件上訴人丑○○、丁○○、乙○○、寅○○○、癸○○、
    庚○○、子○○、壬○○、辛○○、丙○○及追加原告壬○
    ○、己○○、戊○○（下稱丑○○等十二人）起訴主張：被
    上訴人之被繼承人林煥文於58年11月10日與伊等之被繼承人
    簽訂不動產買賣契約書（下稱系爭買賣契約），將坐落桃園
    縣中壢市○○段中壢老小段100-9至100-21地號土地應有部
    分590/4542內，其所分管之100-13地號，稅籍號碼4735號建
    物及基地面積約53坪之1/3出賣予伊等之被繼承人林煥榮，
    林煥文並於76年1月20日出具承諾書（下稱系爭承諾書）予
    林煥榮之繼承人表示同意於上開土地分割共有物事件確定時
    或確定前辦理所有權移轉。嗣林煥文未依約履行，前開土地
    復經本院79年度上更(四)字第320號判決分割確定（下稱分割
    確定判決，其第一審即原法院72年度訴字第1335 號分割共
    有物事件，下稱分割共有物事件），由被上訴人及其他繼承
    人取得分割後之同小段100-69、100-76、100-77、100-80地
    號等四筆土地，又因所分得之土地價值較低，並取得新台幣
    （下同）00000000元之補償金。依前開分割確定判決及系爭
    買賣契約約定換算結果，林煥文應移轉予伊等之土地面積為
    50.23平方公尺，與被上訴人單獨取得所有權，面積為之66
    平方公尺之上開100-69地號建地（下稱系爭土地）相當，另
    就前開被上訴人等繼承人領取補償費依比例換算，被上訴人
    尚應給付伊等0000000元，爰依買賣契約、承諾書法律關係
    及情事變更原則，求為命上訴人將系爭土地應有部分50/66
    所有權移轉登記與伊等，並給付伊等0000000元及加計法定
    遲延利息之判決。原審判決為上訴人全部敗訴之判決，上訴
    人聲明不服，提起上訴，並追加原告，求為廢棄原判決，命
    被上訴人將系爭土地應有部分50/66 所有權移轉登記予伊等
    ，並如數給付上開金額加計法定遲延利息等語。至於第一審
    共同原告謝新其另訴請被上訴人為給付部分，經本院前審判
    決其敗訴後，謝新其提起上訴，該部分業經最高法院另以裁
    定駁回其上訴確定在案。
二、被上訴人則以：伊之被繼承人林煥文未得全體共有人同意出
    賣其分管之特定位置土地予上訴人，對共有人不生效力。縱
    認買賣契約有效，惟買賣標的物嗣後已因分割共有物判決，
    致取得原出賣特定位置以外之其他土地而不復存在，上訴人
    對伊分割後取得之土地亦屬無從執行而為給付不能，遑論上
    開100-13地號土地於系爭買賣契約成立後，並分割新增100-
    36地號土地供作拓寬中壢市○○路使用。況伊僅係林煥文之
    繼承人之一，系爭土地亦僅係繼承標的之一部，丑○○等十
    二人僅向伊就系爭土地為請求，於法已有不合，且上訴人請
    求伊將分割後取得而非屬買賣標的之系爭土地為所有權移轉
    登記並給付補償金，尤屬變更契約內容，要屬無據等語，資
    為抗辯，而於本院聲明駁回上訴。
三、查被上訴人為林煥文之繼承人之一，丑○○等十二人為林煥
    榮之全體繼承人，林煥文於58年11月10日將坐落上開中壢老
    小段100-9至100-21地號土地應有部分590/4542內，其所分
    管之100-13地號，稅籍號碼4735號建物及基地面積約53坪之
    1/3出賣予丑○○等十二人之被繼承人林煥榮。於系爭買賣
    契約成立後，系爭土地因分割新增100-36地號土地供作拓寬
    中壢市○○路使用。林煥文並於76年1月20日出具承諾書予
    林煥榮之繼承人表示同意於上開土地分割共有物事件確定時
    或確定前辦理所有權移轉。嗣林煥文未依約履行，前開土地
    除地籍圖上未有標示之100-21地號土地外，經前開分割確定
    判決，上開100-13地號土地由乙○○、丑○○、癸○○、子
    ○○、戊○○、己○○、壬○○（下稱乙○○等七人）分得
    ，分割新增100-36地號土地供作道路使用，而林煥文之繼承
    人共八人則分得同小段100-9、100-11、100-1 2、100-18地
    號土地（現為100-69、100-76、100-77、100-8 0地號）等
    四筆土地，其中系爭土地登記為被上訴人單獨所有，其餘三
    筆土地則登記予訴外人即林煥文之另一繼承人林世雄所有，
    嗣後並出賣予被上訴人，且林煥文之繼承人因分得之土地值
    較低，依前開分割確定判決已取得00000000元之補償金等情
    ，為兩造所不爭執，並有前開分割確定判決暨確定證明書、
    不動產買賣契約書、承諾書、
    登記簿謄本、地籍圖、桃園縣中壢地政事務87年6月18日中
    地二字第416號函等件在卷可稽（見原審卷第20至62、81至
    82、104至106、165至182、185頁、本院前審卷第106至108
    、113、123 至125頁、本院卷(一)第75至87頁），自堪信為真
    實。
四、丑○○等十二人主張被上訴人應將系爭土地應有部分50/ 66
    所有權移轉登記予伊等，並給付補償金額0000000元加計法
    定遲延利息等語，則為被上訴人所否認，並以前詞置辯。是
    本院所應審究者，核為：(一)系爭買賣契約是否因未經其他共
    有人同意而無效？(二)其標的是否為土地之特定部分？(三)系爭
    買賣標的是否有給付不能之情形？分割新增之100-36地號土
    地部分已否屬給付不能？(四)丑○○等十二人就非買賣契約標
    的之系爭土地請求移轉應有部分50/66，有無理由？其等僅
    向林煥文繼承人之一之被上訴人，就繼承標的之一之系爭土
    地為請求，是否有據？(五)如可請求移轉，其等得否併請求補
    償費及金額若干？
五、經查：
  (一)系爭買賣契約非無效：
    按共有物之處分、變更、及設定負擔，應得共有人全體之同
    意，民法第八百十九條第二項定有明文。共有人將共有物讓
    與他人，固為共有物之處分，非得共有人全體之同意，對於
    其他共有人不生效力，但為讓與之共有人與受讓人間之債權
    契約行為並不當然亦歸於無效，故出賣人仍負有履行買賣契
    約之義務。被上訴人以系爭買賣契約因未經其他共有人之同
    意而無效云云置辯，即無足採。
  (二)系爭買賣契約標的應包含上開100-13地號土地應有部分：
    查系爭買賣契約不動產標示欄固記載為：「一中壢市○○段
    中壢老小段第一○○—一三地號內乙方分管部份（即前第四
    條列記之土地）面積約五十三坪之三分之一。二同右地號所
    在（稅籍號碼第四七三五號）本國式土造二層樓房一棟全部
    之三分之一。」；第四條亦記載：「本買賣之土地係坐落中
    壢市○○段中壢老小段第100-9至100-21地號乙方（即林煥
    文）持分四五四二分之五九０內分管之坐落同所第100-13
    地號（即地上建物稅籍號碼第四七三五號之基地）面積約五
    三坪之三分之一。」、第五條則記載：「本買賣之房屋因拓
    寬中正路拆除之市公所發給房地一切補償費悉歸甲方（即林
    煥榮）所得，如領款或其他手續需要乙方文件或印章時，乙
    方應隨時照辦不得刁難」（見原審卷38、39頁）等語，惟依
    林煥文出具之系爭承諾書所記載：「一本案於五十八年十一
    月十日所訂買賣土地同意於桃園地方法院七十二年訴字笫一
    三三五號共有物分割事件確定時或確定後辦理過戶手續其買
    賣價款拾萬全部收靖。二本案土地應負擔：：：。以上
    恐口無憑特立承諾書為據，為日後辦理過戶憑證，此致承買
    人林煥榮之繼承人林錫廷等五人收執。立承諾書人林煥文」
    （見原審卷40頁），並參酌證人即撰寫承諾書之代書吳嘉樑
    到庭所證稱：「林煥文來找我，陳述內容要我幫他們寫」「
    （寫承諾書什麼意思？）系爭土地分割共有物尚未確定，但
    要把帳算清楚，因為買賣價金已經付清，：：：要辦理移轉
    過戶之前，要將系爭房地地價稅付清才過戶。」、「當時說
    要辦持分土地移轉，持分土地有很多筆。」、「林煥文及買
    受人沒有蓋章所以沒有辦理。：：：但林煥文及乙○○來我
    代書事務所都有表示同意辦理移轉。」、「當時分割事件還
    沒有確定，還在訴訟中，判決確定前過戶，就是移轉共有部
    分的持分，判決確定後如果分到那裡就移轉那裡」、「：：
    ：分割共有物沒有確定前按共有物應有部分移轉，判決確定
    後就按分到的特定部分移轉，雙方當事人就是這個意思」等
    語（見本院前審卷90、91頁反面、92頁），及審酌林煥文及
    其訴訟代理人於上開分割共有物事件審理中，亦自承系爭買
    賣係含應有部分等情以觀，有上開分割共有物事件之聲請狀
    附卷可稽（見本院前審卷第145頁），並經本院調取上開分
    割共有物事件全卷閱明屬實，堪認林煥榮及林煥文簽訂系爭
    買賣契約時，其等真意尚非僅限特定部分，而係包括買賣土
    地之應有部分及土地內建物所在土地之特定部分二者兼有之
    ，否則要無於承諾書中約定共有物分割事件「確定前」辦理
    過戶之可能，是丑○○等十二人主張系爭買賣契約非就特定
    部分為買賣等語，堪予採信。則系爭買賣契約之效力自應及
    於該應有部分分割後所取得之土地及補償金，被上訴人辯稱
    ：系爭買賣契約係特定位置之買賣，承諾書真意僅係要求林
    煥文承諾買賣契約效力，且未有書面約定移轉分割所得土地
    ，僅屬內心之意思表示云云，要不足採，其復辯稱依證人吳
    嘉樑所言，林煥文不同意蓋章，可知林煥文未承諾移轉上開
    100-13地號土地以外之其他共有土地云云，然查證人吳嘉樑
    係證稱「林煥文及買受人沒有蓋章，所以沒有辦理」，並非
    林煥文不同意蓋章，其上開所辯亦容屬其臆測之詞，委不足
    取。
  (三)本件無給付不能情事：
    查共有物因裁判分割，其權利即集中於分割後之特定物，此
    為債務人原有權利在型態上之變更（最高法院72年台上字第
    2642號判例要旨參照）。而系爭買賣契約之標的，原為上開
    100-13地號土地之應有部分，嗣上開土地既經分割，買受人
    基於情事變更原則，改為請求出賣人移轉登記分割後之特定
    物，尚非無據（參見最高法院77年度台上字第1326號判決要
    旨），是本件即無給付不能之情事。至於被上訴人雖辯稱：
    上開100-13地號土地因中壢市○○路拓寬，而分割新增100-
    36地號土地，且乙○○等七人因共有物分割後，已取得林煥
    榮買受特定位置之土地，伊所負之移轉所有權義務已屬給付
    不能云云。然查乙○○等人依上開分割確定判決所取得之土
    地，固有部分與系爭買賣契約所載土地特定位置（即100-13
    地號）重疊，此為兩造所不爭，惟乙○○等人基於分割前原
    共有關係所分得之土地，與系爭買賣契約無涉，乙○○等人
    自仍得本於買賣契約訴請被上訴人履行移轉義務。至於上開
    100-13地號土地另分割出100-36地號土地供道路使用乙節，
    固亦為兩造所是認，然系爭買賣契約尚非僅就特定部分為買
    賣，已如前述，則縱上開100-13地號土地曾分割出100-36地
    號土地，亦不影響林煥文應移轉其應有部分之義務，被上訴
    人上開所辯，亦均不足憑採。
  (四)丑○○等十二人得僅向被上訴人就系爭土地請求移轉應有部
    分50/66：
    1.查林煥文之繼承人除甲○○外，尚有林鍾美妹、林忠雄、
      林太平、林伯雄、林紅玉、蕭林白雪、林世雄，共計八位
      繼承人乙節，為兩造所是認，此觀系爭分割確定判決內容
      甚明。又系爭100-9至100-20號土地判決分割後，林煥文
      之八位繼承人共分得第100-9、100-11、100-12、100-18
      地號土地（現為第100-76、100-77、100-80、100-69地號
      ），面積分別為3平方公尺、2平方公尺、164平方公尺、
      66 平方公尺，其中系爭土地由被上訴人辦理共有物分割
      登記，第100-76、100-77、100-80地號則由繼承人林世雄
      辦理共有物分割登記，嗣林世雄再將該三筆土地以買賣為
      由移轉登記予被上訴人等情，亦如前述。且林煥榮向林煥
      文原買受土地之應有部分僅110/4542，惟依系爭分割確定
      附圖 (二)所載，林煥文分割前之土地應有部分則達5155/
      45420（見原審卷第35頁），可知林煥榮向林煥文買受之
      土地並未及於其原應有部分全部，合先敘明。
    2.然查系爭土地於分割確定判決後，並非登記予林煥文之全
      體繼承人，而係逕行登記予甲○○，有桃園縣中壢地政事
      務所（下稱中壢地政事務所）92年11月27日中地登字第
      0920009649 號函所附相關分割繼承登記案資料可佐（見
      本院卷(一)第104至240頁）。參酌證人張展郎到庭證稱兩造
      曾到其事務所和解，被上訴人對土地（應予移轉）部分無
      爭執，但就現金找補金額有差距（見本院卷(二)第37至38頁
      ）；證人即林煥文繼承人之一林忠雄、蕭林白雪到庭證稱
      其曾聽其父親要過戶予林煥榮（見本院卷(二)第39、40頁）
      等語；及審酌被上訴人亦自承應要將系爭土地過戶予丑○
      ○等十二人（本院卷(二)第42頁），堪認林煥文之全體繼承
      人就林煥文因系爭買賣契約所生之權利義務關係，業經協
      議分割由被上訴人繼承，否則要無系爭土地逕行登記予被
      上訴人，而分割所得其餘三筆土地則逕行登記予林世雄之
      理。是被上訴人既繼承系爭買賣所生之權利義務關係，則
      林煥榮之繼承人丑○○等十二人依系爭買賣契約及繼承之
      法律關係，僅對被上訴人一人提起請求履行本件債務之訴
      ，並僅請求將部分系爭土地應有部分為移轉，於法自無不
      合。被上訴人辯稱不應僅向其請求云云，委無足採。
    3.被上訴人雖抗辯林煥文之繼承人並無就此有分割協議，並
      提出遺產分割協議書為佐（見本院卷(二)第45至52頁）。然
      查上開協議書乃林煥文之繼承人出具予地政事務所辦理繼
      承登記用，此觀上開中壢地政事務所函文所附資料可佐（
      見本院卷(一)第120至134頁）。況繼承人協議分割遺產，原
      非要式行為，而觀諸上開協議書內容，僅就土地部分為分
      割，未及於其他之遺產，自不足憑此為被上訴人有利之認
      定。遑論被上訴人亦自承應將系爭土地辦理移轉登記予丑
      ○○等十二人。
    4.查系爭買賣契約所示100-9至100-20地號土地面積共2434
      平方公尺，因道路拓寬減少360平方公尺，剩2074平方公
      尺，而林煥榮所買受土地之應有部分為110/4542，為被上
      訴人所不爭執，並有原法院74年度訴字第1364號判決可按
      （見原審卷8至11、101、102、119頁反面），又依系爭買
      賣契約應移轉之應有部分比例換算結果，丑○○等十二人
       應得之土地面積為50.23平方公尺（2074㎡×1100÷45420
      ＝50.23㎡），而系爭土地面積66平方公尺，以50.23平方
      公尺換算結果，應為50/66，故丑○○等十二人請求被上
      訴人移轉系爭土地應有部分50/66，即屬有據。
  (五)丑○○等十二人得請求被上訴人給付補償費0000000元：
    查被上訴人業經領取系爭分割確定判決之00000000元補償金
    ，為其所是認。又系爭100-9至100-20號土地判決分割後，
    林煥文之八位繼承人共分得上開四筆土地之公告現值固均有
    不同，惟依系爭分割確定判決卷附桃園縣政府80年12 月3日
    80府地價字第202820號函示（見該卷(二)第109至11 6 頁以下
    ），雖上開土地原現值不同，惟其分割分算後之單價，就上
    開土地部分，則均為每平方公尺4萬元，足認上開四筆土地
    於分割分算後之單值相同，可領得之補償金計算標準，要不
    因每筆土地現值不同而有所岐異。是丑○○等十二人以分割
    分算後林煥文之繼承人所分得之補償費總額做為比例計算金
    錢補償之標準，尚稱允當。況被上訴人就計算補償費之基礎
    曾表示並不爭執（見原審卷第119正反面），是丑○○等十
    二人得請求之補償費應為0000000元（即補償費全額0000000
    0元×可請求之面積50.23÷分割所得總面積235＝0000000元
    ，元以下四捨五入），故丑○○等十二人請求被上訴人應給
    付上開金額之補償金，亦屬有據。至於被上訴人抗辯稱因林
    煥榮及丑○○等十二人遲延移轉系爭土地，致其受有多繳土
    地增值稅之損害部分，除與本件其應負之移轉所有權及給付
    所有權義務非立於對待給付外，被上訴人亦未能舉證以實其
    說，所辯要不足採。
六、綜上所述，丑○○等十二人本於系爭買賣契約及繼承之法律
    關係，請求林煥文之繼承人被上訴人應將系爭土地應有部分
    50/66移轉登記予林煥榮之繼承人丑○○等十二人共有，並
    應給付丑○○等十二人0000000元及自89年9月27日（即89年
    9月26日辯論意旨狀繕本送達翌日）起至清償日止，按年息
    百分之五計算之利息部分，為有理由，應予准許。原審為上
    訴人敗訴之判決，尚有未洽。上訴人上訴意旨指摘原判決此
    部分不當，求予廢棄改判，為有理由。爰由本院予以廢棄改
    判，如主文第二、三項所示。又丑○○等十二人及被上訴人
    均陳明願供擔保宣告准、免假執行，經核均無不合，爰分別
    酌定相當擔保金額准許之。
七、兩造其餘之攻擊或防禦方法，及未經援用之證據，經本院斟
    酌後，認為均不足以影響本判決之結果，自無一一詳予論駁
    之必要。
據上論結，本件丑○○等九人之上訴及壬○○、己○○、戊○○
追加之訴為有理由，依民事訴訟法第449條第1項、第463條、第
390條第2項、第392條，判決如主文。
中　　華　　民　　國　　94　　年　　1 　　月　　25　　日
                  民事第十六庭  審判長法　官 黃騰耀
                                      法　官 許文章
                                      法　官 黃莉雲
正本係照原本作成。
如不服本判決，應於送達後二十日內向本院提出上訴書狀，其未
表明上訴理由者，應於提出上訴後二十日內向本院補提理由書狀
（均須按他造當事人之人數附繕本）上訴時應提出委任律師或具
有律師資格之人之委任狀；委任有律師資格者，另應附具律師資
格證書及釋明委任人與受任人有民事訴訟法第四百六十六條之一
第一項但書或第二項（詳附註）所定關係之釋明文書影本。
中　　華　　民　　國　　94　　年　　1 　　月　　28　　日
　　　　　　　　　　　　　　　　　　　書記官 秦仲芳
附註：
民事訴訟法第四百六十六條之一（第一項、第二項）：
對於第二審判決上訴，上訴人應委任律師為訴訟代理人。但上訴
人或其他法定代理人具有律師資格者，不在此限。
上訴人之配偶、三親等內之血親、二親等內之姻親，或上訴人為
法人、中央或地方機關時，其所屬專任人員具有律師資格並經法
院認為適當者，亦得為第三審訴訟代理人。
